【裁判字號】    98,聲判,68
【裁判日期】    980914
【裁判案由】    聲請交付審判
【裁判全文】
臺灣臺中地方法院刑事裁定              98年度聲判字第68號
聲  請  人  丁○○
即 告訴 人
            丙○○
共同代理人  鄭世脩律師
被      告  己○○
            甲○○
            戊○○
            乙○○
上列聲請人等因告訴被告等背信等案件，不服臺灣高等法院臺中
分院檢察署檢察長駁回再議之處分（98年度上聲議字第1604號）
，聲請交付審判，本院裁定如下：
    主    文
聲請駁回。
    理    由
一、聲請交付審判意旨詳如刑事聲請交付審判狀所載（如附件）
    。
二、按告訴人不服上級法院檢察署檢察長或檢察總長認再議為無
    理由而駁回之處分者，得於接受處分書後10日內委任律師提
    出理由狀，向該管第 1審法院聲請交付審判。法院認為交付
    審判之聲請不合法或無理由者，應駁回之，刑事訴訟法第25
    8條之1、第258條之3第2項前段，分別定有明文。
三、聲請人即告訴人丁○○、丙○○以（一）被告己○○任職代
    書，為賺取代書費用、節稅費用及銷售登記於其女即被告戊○○名下之所有土地，竟謊稱可以土地交換買賣及分割共有
    物之方式，墊高應稅土地之前次移轉現值，以節省規避嗣後
    聲請人等所有土地買賣移轉之土地增值稅，達到節稅之目的
    等語，使聲請人等陷於錯誤，而交由被告等處理下列土地買
    賣移轉登記事項：(一)聲請人丙○○所有坐落桃園縣中壢市○○段 149-32地號土地，在民國90年6月時之地價為每平分公
    尺新臺幣（下同）1300元，經象徵性移轉1萬分之1持分予配
    偶彭武光，再由彭武光於 92年1月23日移轉予聲請人丁○○
    （聲請人丙○○及彭武光之子），使聲請人丙○○與丁○○
    成為新的共有關係。(二)聲請人丙○○於 92年1月16日，先行
    向被告戊○○購買坐落臺中縣潭子鄉○○段567、593地號之
    土地，總價新臺幣（下同）200萬元（其中 90萬元即為處理
    節稅費用），登記於丙○○、彭武光、丁○○等 3人名下。
    (三)聲請人等於購買上開土地時，同時簽署委託書予被告甲○○、乙○○，同意先將坐落桃園縣中壢市○○段149-32地號
    土地、臺中縣潭子鄉○○段567、593地號土地同時辦理共有
    物分割，經由此方式，將上開坐落桃園縣中壢市○○段149-
    32地號之土地歸由聲請人丁○○取得，並於此時將土地現值
    由先前每平方公尺1300元，墊高為5995.1元。(四)聲請人丁○○所有之桃園縣中壢市○○段149-32號土地現值墊高後，又
    於92年3月間將該地分割增加149-45號之地號，再於92年4月
    2日將149-32地號土地（重測後為桃園縣中壢市○○段135地
    號）賣予第3人王國祥，於92年4月7日將149-45地號土地（
    重測後為桃園縣中壢市○○段 134號地號）賣予巨騰工業股
    份有限公司。（二）聲請人等誤信被告等所言，以為上開土
    地現值業經墊高，得以減少繳納土地增值稅。惟聲請人丁○○於 94年5月20日接獲桃園縣政府稅捐稽徵處中壢分處通知
    ，謂聲請人等於92年4月2日，出售之桃園縣中壢市○○段14
    9-32地號土地，因 93年8月11日財政部發函說明土地共有物
    經分割之土地，如經買賣，仍需補繳土地增值稅，並溯及既
    往，因而裁罰聲請人須補繳 174萬1441元。聲請人等乃要求
    被告己○○、戊○○退還上開處理費用90萬元，並返還臺中
    縣潭子鄉○○段567號、593號土地登記予被告戊○○。被告
    等自知理虧，於 94年6月14日，由被告乙○○退還聲請人等
    90萬元。又聲請人丙○○等人於92年間即已取回所有印鑑，
    其後並未申請印鑑證明，惟被告等人於知悉聲請人丙○○即
    將臺中縣潭子鄉○○段567、593地號土地返還登記予被告戊○○時，竟偽造聲請人丙○○、丁○○之文書，於94年間信
    託登記予被告己○○及贈與潭子鄉，從中獲利數百萬元。因
    認被告己○○、戊○○、甲○○、乙○○等人均涉有刑法之
    背信、偽造文書等罪嫌，向臺灣臺中地方法院檢察署提出告
    訴，經該署檢察官於98年7月13日，以98年度偵字第15531號
    為不起訴處分後，聲請人等聲請再議，經臺灣高等法院臺中
    分院檢察署檢察長於98年8月19日，以98年度上聲議字第160
    4號駁回再議，此有臺灣臺中地方法院檢察署 98年度偵字第
    15531號不起訴處分書、臺灣高等法院臺中分院檢察署 98年
    度上聲議字第1604號處分書在卷可稽。而聲請人收受上開再
    議駁回處分書後，於10日內委任鄭世脩律師為代理人，並提
    出理由狀，向本院聲請交付審判等事實，復有送達證書附於
    臺灣高等法院臺中分院檢察署98年度上聲議字第1604號案卷
    與刑事交付審判聲請狀附於本院卷可稽，其聲請交付審判並
    未逾期，合先敘明。
四、經查：
（一）刑事訴訟法第258條之1聲請交付審判，此乃對於「檢察官
      不起訴或緩起訴裁量權」制衡之一種外部監督機制。此時
      ，法院僅在就檢察官所為不起訴或緩起訴之處分是否正確
      加以審查，以防止檢察機關濫權，依此立法精神，法院就
      聲請交付審判案件之審查，刑事訴訟法第 258條之3第3項
      所謂「得為必要之調查」，其調查證據之範圍，自應以偵
      查中曾顯現之證據為限，不可就告訴人新提出之證據再為
      調查，亦不可蒐集偵查卷以外之證據。又刑事訴訟法第26
      0 條對於不起訴處分已確定或緩起訴處分期滿未經撤銷者
      得再行起訴之規定，其立法理由說明，本條所謂不起訴處
      分已確定者，係包括「聲請法院交付審判復經駁回者」之
      情形在內，則法院就聲請交付審判案件之審查，所謂「得
      為必要之調查」，其調查證據範圍，自更應以偵查中曾顯
      現之證據為限，不得就告訴人新提出之證據再為調查，亦
      不可蒐集偵查卷以外之證據，否則，將與刑事訴訟法第26
      0條之再行起訴規定混淆不清，合先說明。
（二）再議駁回意旨略以：
      (一)聲請人丙○○確於 92年1月16日，向被告戊○○購買坐
        落臺中縣潭子鄉○○段 567、593地號之土地，總價200
        萬元，聲請人丙○○簽約時先給付90萬元，並約定尾款
        110 萬元如未於約定期間內給付，買賣契約自動解除，
        聲請人丙○○已付之簽約金90萬元由賣方即被告戊○○
        沒收，買賣之土地並應返還予被告戊○○或戊○○指定
        之人，此有聲請人丙○○與被告戊○○簽訂之土地買賣
        契約書第 3條第1款及第8條載明在卷可稽（詳98年度他
        字第2232號卷(一)第25頁）。上開原為被告戊○○所有之
        臺中縣潭子鄉○○段567、593地號土地亦依買賣契約於
        92年1月 24日辦理過戶登記予聲請人等名下（見同上卷
        (一)第70頁至第75頁），嗣因聲請人丙○○未繼續給付後
        續之尾款 110萬元價金，上開593號及597號土地乃依約
        返還登記予被告戊○○指定之人名下，其中 593號土地
        於 92年3月7日，以信託登記於被告己○○名下、567號
        土地以買賣登記於被告甲○○名下，此亦有聲請人等書
        立之切結書及土地登記申請書 3份在卷可稽（見同上卷
        (一)第31頁、卷(二)第46頁、第65頁、第77頁以下）。足徵
        上開土地之移轉登記，均係於92年間，依聲請人丙○○
        與被告戊○○之土地買賣契約辦理之，聲請人丙○○非
        但知情，並立有切結書可憑。是聲請人等指稱渠於92年
        間即已取回所有印鑑，被告等人為辦理聲請人等返還上
        開臺中縣潭子鄉○○段567號及593號土地予被告戊○○
        時，竟於94年間偽造聲請人丙○○、丁○○之文書，信
        託登記予被告己○○及贈與潭子鄉，認被告己○○等人
        涉有偽造文書罪嫌等語，顯非實在。此外，復查無任何
        積極證據足以證明被告等有何偽造文書犯行，揆諸刑事
        訴訟法之規定，自難遽繩被告等以偽造文書罪責。
      (二)被告己○○、甲○○與聲請人等，並未有過任何之接觸
        ，無受聲請人等委任處理任何事務，自無成立背信犯行
        之餘地。又聲請人等嗣後出售桃園縣中壢市○○段 134
        、135 地號之土地，依法本應繳納土地增值稅，被告乙○○雖有就潭興段、過嶺段等 2處土地以分割合併等方
        式，墊高土地之前次移轉現值，期能減少土地增值稅額
        ，惟93年度之財政部函釋認為該等利用土地分割合併等
        方式墊高土地之前次移轉現值者，仍應按照土地出售價
        額之實際增值情形課稅，致未能達到減少增值稅之目的
        ，然亦僅回復原應由聲請人等繳納土地增值稅之狀態，
        並未增加聲請人之增值稅額，且被告乙○○於辦理上開
        土地分割合併移轉之時，並無為自己不法利益或損害聲
        請人利益之意圖，亦無為違背其任務之行為，顯與背信
        罪之構成要件有間，自難僅因財政部之解釋致未達減稅
        目的，即遽論被告等人以背信刑責。
      (三)聲請人丙○○原給付予被告戊○○之90萬元款項，係聲
        請人丙○○向被告戊○○購買前開潭興段土地之簽約金
        ，有該土地買賣契約書及聲請人丙○○所立之切結書在
        卷可稽。聲請人等仍指稱該90萬元款項為處理節稅之費
        用等語，尚乏佐證，難遽採信。又據聲請人等告訴狀所
        載，聲請人等係為減免土地增值稅，而委由被告乙○○
        以土地分割合併之方式墊高土地前次移轉現值。是在整
        個土地分割合併之移轉前，聲請人等顯然已有概括授權
        被告乙○○辦理之，難認聲請人等全然不知悉，更難遽
        謂係被告等偽造文書所為。至於其後節稅不成，僅回復
        聲請人須繳納原應繳之土地增值稅而已，與聲請人等願
        以多少價金出賣系爭土地無關，被告乙○○亦未由此獲
        有利益，難據為被告等不利之認定。
      (四)綜上所述，因認原檢察官調查已臻詳盡，原處分並無違
        誤，而駁回聲請人再議之聲請。
（三）本院查：
      (一)訊據被告己○○、戊○○、甲○○、乙○○於原檢察官
        偵查時均堅詞否認上開犯行，均辯稱：丙○○、彭武光
        、丁○○原向被告戊○○購買臺中縣潭子鄉○○段 567
        、593地號土地，買賣價金為200萬元，簽約同時丙○○
        並開立金額分別為 90萬元及110萬元之商業本票，同時
        囑託己○○地政士事務所登記助理員即被告乙○○以上
        開2筆土地，與丁○○所有位於桃園縣中壢市○○段149
        之32地號土地辦理共有物分割。辦理完竣之後，丙○○
        給付被告戊○○現金90萬元，惟另筆尾款並未給付，雙
        方協商後解除契約，被告戊○○退還原開立之 2張商業
        本票，丙○○等同意返還原買賣之 2筆土地，並登記予
        被告戊○○指定人名下。事後 2年後，丁○○收到桃園
        縣政府稅捐稽徵處中壢分處通知，需補繳桃園縣中櫪市
        ○○段 149之32地號買賣土地增值稅，補繳理由是因財
        政部93年8月11日台財稅字第00000000000號函，說明共
        有物分割之土地，如經買賣須補繳土地增值稅，並溯及
        既往。隨即由彭武光出面向被告戊○○協商，是否可退
        還當初給付之90萬元，經被告戊○○查明新頒釋函之意
        含後，同意退還90萬元，完全放棄經辦過程中繳納之規
        費及辦理費用，並於 94年6月14日委託被告乙○○親自
        退還該筆90萬元，且當場由丙○○、彭武光、丁○○親
        自簽收及切結。己○○地政士事務所自始至終，從未涉
        及桃園縣中壢市○○段 149之32地號土地介紹、買賣或
        過戶，丁○○與他人因買賣上開土地，而應繳納土地增
        值稅，係屬丁○○個人之事，與本案無任何關連。被告
        己○○、甲○○與丙○○、彭武光、丁○○從未曾見過
        面，也完全不認識」等語（同上卷(一)第22至24頁），並
        提出土地買賣契約書、存證信函、切結書、93年 8月11
        日台財稅字第 00000000000號函釋、土地登記申請書、
        聲請人丙○○簽收之支票等（同上卷(一)第25至54頁）為
        證。
      (二)聲請人等告訴意旨既陳明其係因被告等稱可以土地交換
        買賣及分割共有物之方式，達到墊高應稅土地即原桃園
        縣中壢市○○段149-32地號土地前次移轉現值，以節省
        規避聲請人等所有土地嗣後買賣之土地增值稅，而同意
        以 200萬元之價格，購買被告戊○○所有之臺中縣潭子
        鄉○○段567、593地號土地，並同時簽署委託書，同意
        先行將桃園縣中壢市○○段149-32地號、臺中縣潭子鄉
        ○○段567、593地號土地同時辦理共有物分割，以將桃
        園縣中壢市○○段149-32地號土地前次移轉現值，從原
        地價每平方公尺1300元，墊高為每平方公尺5995.1元。
        顯然聲請人等對於將以 200萬元之價格，購買被告戊○○所有之臺中縣潭子鄉○○段567、593地號土地，並同
        時簽署委託書，同意先行將桃園縣中壢市○○段149-32
        地號、臺中縣潭子鄉○○段567、593地號土地同時辦理
        共有物分割等情知之甚詳，是聲請人等於聲請交付審判
        意旨陳稱未曾見過所謂「買賣契約書」，上開「買賣契
        約書」上所謂「丁○○」、「丙○○」簽名蓋章，係被
        告乙○○所偽造等情，與事實並不相符。
      (三)依據上開土地買賣契約書內容觀之，係由聲請人丙○○
        於92年1月16日，以200萬元，向被告戊○○購買臺中縣
        潭子鄉○○段567、593地號土地，並約定簽約金為90萬
        元，尾款為 110萬元，聲請人丙○○應於過戶完竣日起
        60日內給付價金，如未於約定期間內給付尾款，契約自
        動解除，由被告戊○○沒收已付價金，聲請人丙○○應
        將土地無條件返還被告戊○○或被告戊○○指定之人後
        取回給付價金之商業本票；而依聲請人丙○○、丁○○
        及彭武光於 94年6月14日簽具之切結書觀之，係因聲請
        人丙○○於 92年1月16日向被告戊○○購買上開土地，
        因於92年3月4日反悔不買，由被告戊○○沒收已付價金
        90萬元，並將土地返還登記在被告戊○○指定之人名下
        。因聲請人丙○○將上開土地用於與其他土地辦理共有
        物分割免徵土地增值稅，於財政部以 93年8月11日台財
        稅字 00000000000號函，說明土地共有物分割須補繳土
        地增值稅，並溯及既往，桃園縣政府稅捐稽徵處中壢分
        處於 94年5月20日通知聲請人丙○○補繳稅款，而被告
        戊○○所收價金，亦為土地增值稅的一部分，故被告戊○○同意退回已收價金90萬元，此有上開土地買賣契約
        書及切結書在卷可稽，核與被告己○○、戊○○、甲○○及乙○○陳述情節相符，足證聲請人等所稱上開90萬
        元，係為處理節稅費用等情，與事實並不相符。
      (四)臺中縣潭子鄉○○段 567、593地號土地，係於92年1月
        24日，以買賣之登記原因，辦理所有權移轉登記予聲請
        人丙○○（持分1/10000）及彭正光（持分 9999/10000
        ）名下（見同上卷(一)第70頁）；彭正光再於 92年2月12
        日，以贈與之登記原因，將其持分辦理所有權移轉登記
        予聲請人丁○○（同上卷(一)第83頁）；聲請人丙○○、
        丁○○又於 92年2月27日，以共有物分割之登記原因，
        將桃園縣中壢市○○段149-32地號、臺中縣潭子鄉○○
        段567、593地號土地，辦理所有權移轉登記，將桃園縣
        中壢市○○段149-32地號土地登記在聲請人丁○○名下
        ，將臺中縣潭子鄉○○段 593地號土地登記在聲請人丙○○名下，將臺中縣潭子鄉○○段 567地號土地登記為
        聲請人丙○○（持分9732/10000）、丁○○（持分268/
        10000）共有（同上卷(一)第 42、98頁）；92年3月7日因
        聲請人丙○○未繼續繳納買賣價金尾款，遂以買賣之登
        記原因，將聲請人丁○○名下臺中縣潭子鄉○○段 567
        地號土地（持分 268/10000），辦理所有權移轉登記予
        被告戊○○指定之被告己○○名下、將聲請人丙○○名
        下同地號土地（持分9732/10000），辦理所有權移轉登
        記予被告戊○○指定之被告甲○○名下（見同上卷(一)第
        119、130頁，上開地號土地於92年5月7日，以買賣之登
        記原因，辦理所有權移轉登記予劉岳修，劉岳修再於92
        年 5月21日，以贈與之登記原因，辦理所有權移轉登記
        與臺中縣潭子鄉）；92年3月7日，以信託之登記原因，
        將臺中縣潭子鄉○○段 593地號土地，辦理所有權移轉
        登記予被告戊○○指定之被告己○○名下等情，有上開
        土地登記申請書、土地所有權狀、土地登記謄本等在卷
        可稽，核與被告等人所辯情節相符，復核與聲請人等所
        指稱偽造文書係發生於94年間顯然有別。足見，此部分
        聲請人之指述，並不可採。再者，聲請人等所指被告等
        於94年間將上開土地信託登記予被告己○○及贈與臺中
        縣潭子鄉，從中獲利數百萬元等語，實係聲請人等未繼
        續給付土地買賣價金尾款，而將上開臺中縣潭子鄉○○
        段之 2筆土地過戶返還予被告戊○○指定之己○○及甲○○。而其中臺中縣潭子鄉○○段 567地號之土地，於
        92年5月7日，由被告甲○○、己○○出售予第三人劉岳
        修，再由第三人劉岳修於 92年5月21日，贈予臺中縣潭
        子鄉，核與聲請人等無涉，堪以認定。據此，聲請人等
        指訴此部分被告己○○等人涉有偽造文書罪嫌，並不可
        採。
      (五)被告己○○、甲○○自始未與聲請人丙○○等人接觸洽
        談出售臺中縣潭子鄉○○段土地、辦理分割、過戶等之
        事宜，除經被告己○○、甲○○、乙○○、戊○○等人
        陳述在卷外，亦據聲請人等於原檢察官偵查時陳稱：（
        均問：你們在辦的過程中有跟己○○接觸過？）沒有看
        過他。（均問：甲○○有無去過你家？）沒有。當初只
        是看過甲○○這個名字，忘了有無看過她等語，有偵訊
        筆錄（同上卷(一)第20頁）在卷可稽。是被告己○○、甲○○，顯然並未與聲請人等有過任何之接觸，要無可能
        受聲請人等之委任處理任何事務之理，顯無成立背信犯
        行之餘地。再者，依上開買賣契約書之記載，被告戊○○係臺中縣潭子鄉○○段567、593地號土地之出售人，
        與聲請人等同為該次買賣契約之雙方當事人，要無受聲
        請人等委託事務之可能。聲請人等僅因渠等事後出售桃
        園縣中壢市○○段土地，而遭課徵土地增值稅，遽認被
        告戊○○就出售臺中縣潭子鄉前揭土地部分，涉有背信
        及偽造文書等犯嫌，顯然並無根據。
      (六)被告乙○○固坦承有就上開臺中縣潭子鄉○○段、桃園
        縣中壢市○○段土地以分割合併等方式，墊高土地之前
        次移轉現值，以求達到減少繳納土地增值稅之結果。然
        姑且不論被告乙○○前次利用分割合併等方式，墊高土
        地移轉現值之方式是否奏效。聲請人等所簽立之土地買
        賣契約及提供身分證明文件等資料（同上卷(一)第98頁以
        下、卷(二)第23頁以下），據以辦理土地過戶、合併分割
        登記等，可見聲請人等對於上開土地之分割合併、移轉
        過戶等情事，斷無不知之理。況土地增值稅之課徵係來
        自於法律規定，而財政部以93年8月11日台財稅字00000
        000000號函釋亦係回歸出售土地應有之價值，按照土地
        出售價額之實際增值情形課稅。不管被告乙○○所處理
        之結果，有無達到墊高聲請人等所有之桃園縣中壢市○○段（原過嶺段149-32地號等）第134、135地號等 2筆
        土地現值之結論，聲請人等嗣後出售桃園縣中壢市○○
        段134、135地號之土地，依法應繳納土地增值稅，乃係
        法律規定之必然，本即應由出賣人之聲請人等負擔，要
        與被告等人無涉。況被告乙○○如有達成以分割合併等
        方式，墊高土地現值之結果，係有助於聲請人等減少土
        地增值稅之繳納，然而若未能達到墊高土地現值之結果
        ，亦僅回復原應由聲請人等繳納土地增值稅之應有狀態
        ，難認被告等人有何犯行可言，實堪認定。再者，聲請
        人等嗣後將桃園縣中壢市○○段134、135地號等土地出
        售予他人，買賣過程均非被告等人所經手，而係由聲請
        人另外委託之第三人經手辦理，並出售予另外之第四人
        （王國祥、巨騰工業股份有限公司），要與被告等人無
        涉，顯而易見，此有聲請人等提出土地登記申請書在卷
        可稽（見同上卷(一)第 9至13頁）。從而，實難認聲請人
        等嗣後出售前開過嶺段土地之應納土地增值稅額，與被
        告等人何干。況嗣後聲請人等遭追繳土地增值稅係肇因
        於財政部93年8月11日台財稅字00000000000號函釋之結
        果（見同上卷(一)第14頁），要與被告乙○○所辦理之土
        地合併、分割登記等行為亦屬無涉，而係來自於法令函
        釋及聲請人等出售土地之結果，要難將此就應繳納土地
        增值稅之結果歸咎於他人。
      (七)此外，本案復無其他積極證據足資證明被告等有聲請人
        等指訴之背信及偽造文書等犯嫌，核屬不能證明被告等
        犯罪無訛。
五、綜上所述，本件上開不起訴處分及駁回再議理由暨事證，既
    經本院調閱前開卷證核閱屬實（臺灣臺中地方法院檢察署98
    年度偵字第 15531號、臺灣高等法院臺中分院檢察署98年度
    上聲議字第1604號卷宗），且聲請人聲請交付審判之理由，
    已經上開不起訴處分書及駁回再議處分書詳細論列說明為不
    起訴處分及駁回再議聲請之理由，而檢察官為不起訴處分及
    駁回再議聲請之理由，復無任何違背經驗法則、論理法則或
    其他證據法則之情事。本院因認本件並無聲請人所指摘不起
    訴處分書及駁回再議處分書所載理由有違背經驗法則、論理
    法則或其他證據法則等得據以交付審判之事由存在，故聲請
    人聲請交付審判，為無理由，應予駁回。
據上論斷，依刑事訴訟法第258條之3第2項前段，裁定如主文。
中    華    民    國    98    年    9     月    14    日
                  刑事第十四庭  審判長法  官  陳  得  利
                                      法  官  許  月  馨
                                      法  官  黃  裕  仁
上正本證明與原本無異。
不得抗告。
                                      書記官  吳  慕  先
中    華    民    國    98    年    9     月    14    日


司法院資訊處製作；財團法人民間司法改革基金會備份。
